【裁判字號】    98,訴,1176
【裁判日期】    990817
【裁判案由】    確認股東會及董事會決議無效等
【裁判全文】
臺灣臺中地方法院民事判決  98年度訴字第1176號
原      告  戊○○
訴訟代理人  黃興木  律師
被      告  岳暘傢俱國際股份有限公司
法定代理人  丙○○
訴訟代理人  林建宏  律師
            乙○○
            庚○○
上當事人間請求確認股東會及董事會決議無效等事件，經本院於
民國98年9月28日言詞辯論終結，判決如下：
    主      文
原告之訴駁回。
訴訟費用由原告負擔。
    事實及理由
甲、程序方面：
    按訴狀送達後，原告不得將原訴變更或追加，但不甚礙被告
    之防禦及訴訟終結者，不在此限。被告於訴之變更或追加無
    異議，而為本案之言詞辯論者，視為同意變更或追加。民事
    訴訟法第255條第1項第7款、第2項分別定有明文。本件原告
    提起本訴原聲明請求：「（原告起訴時原有先位、備位之訴
    及聲明，嗣原告於民國〈下同〉98年6月29日具狀除追加先
    位聲明部分〈詳如後述〉，並變更備位聲明，惟原告於98年
    11 月23日當庭撤回其「備位訴訟」及「聲明供擔保聲請假
    執行」部分，本院已無庸審酌，故於本件之聲明亦不再稱「
    先位」聲明，先予敘明。）(1)確認被告於97年2月19日股東
    臨時會（即附表編號２股東臨時會）選任林孜婉、沈聰標為
    董事，乙○○為監察人等之決議及同日董事會（即附表編號
    ３董事會）選任林孜婉為董事長之決議均無效。(2)確認被告
    於98 年4月6日股東臨時會（即附表編號４股東臨時會）解
    任原告戊○○之董事，選任丙○○為董事、乙○○為監察人
    ，撤銷戊○○總經理職務及財務會計甲○○給予免職，及臨
    時動議其他臨時提案所為之決議等決議及同日董事會（即附
    表編號５董事會）及選任丙○○為董事長，委聘林錦柱為總
    經理及將戊○○之總經理予以解任等之決議均無效。(3)被告
    於98 年4月6日成立之董事會應停止其依同日董事會決議進
    行之行為。」；嗣原告於98年6月29日具狀追加（先位）聲
    明部分：「確認被告於96年10月15日股東臨時會（即附表編
    號１股東臨時會）選任沈聰標、乙○○為董事，吳文邦為監
    察人等之決議無效」，可認不甚礙被告之防禦及訴訟終結，
    並謀兩造紛爭一次解決，被告於原告為訴之追加亦無異議，
    而為本案之言詞辯論，即視為同意追加，依前開說明，應予
    准許。
乙、實體方面：
壹、兩造主張：
一、原告主張：
  (一)原告於被告已發行股份10,000股，每股新台幣（下同）1,00
    0元，股資總計1千萬元中，持有1,363股，原告計出資1,363
    ,000元，持有股份比例達13.63％。又原告原擔任被告之董
    事長兼總經理，嗣卻遭被告以後述之不法手段，解任原告之
    董事、董事長及總經理職位，使原告執行公司業務之職權完
    全被免除，準此，原告自得為維護股東權益，依法提起本訴
    。
  (二)按民法第56條第2項規定，社團法人總會決議之內容違反法
    令或章程者，無效。復按公司法第191條規定，股東會決議
    之內容，違反法令或章程者無效。而依公司法第171條規定
    「股東會除本法另有規定外，由董事會召集之。」；第172
    條第2項規定「股東臨時會之召集，應於10日前通知各股東
    ，對於持有無記名股票者，應於15日前公告之。」；第208
    條第3項前段規定「董事長對內為股東會、董事會及常務董
    事會主席。」。
    1.被告於96年10月19日曾向經濟部申請變更登記，係基於96
      年10月15日被告如附表編號１之股東臨時會及如附表編號
      ２之董事會決議選任訴外人沈聰標、乙○○為董事，吳文
      邦為監察人。惟當時原告仍是被告之董事兼董事長，但原
      告並未依公司法第172條第2項規定於10日前發通知召集該
      次股東臨時會，亦未主持該次之股東臨時會，既無會議，
      自無製作上開決議之議事錄可言。依同法第191條規定「
      股東會決議之內容，違反法令或章程者無效。」，則系爭
      如附表編號１之股東臨時會之決議，顯然依法無效。
    2.被告自原董事長王阿菊於95年6月6日死亡後，其生前之離
      婚配偶乙○○即引介非公司股東之沈聰標、林錦柱進入公
      司操控人事及經營管理，並企圖共同掏空被告公司及其海
      外皇達與台祥兩家公司之資產。先於97年2月4日由訴外人
      乙○○、林孜婉、沈聰標為當事人，林錦柱為見證人，與
      原告簽立協議書，允諾不介入公司之人事及經營，並保證
      原告總經理續任5年。詎於該協議書簽立15日後即97年2月
      19日，卻瞞著原告於是日上午10時召集如附表編號２股東
      臨時會，原告當時亦任董事兼董事長，但原告並未以董事
      會名義於開會10天前發通知召開股東臨時會，更未擔任主
      席主持系爭股東會會議。換言之，被告實無召集系爭如附
      表編號２股東臨時會，尤無出席股東4人之事實，及改選
      董事、監察人之討論事項，也無改選訴外人林孜婉、沈聰
      標為新任董事、乙○○為新任監察人之決議。訴外人乙○
      ○、林孜婉竟盜蓋原告之印章，製作虛偽不實之系爭股東
      會議事錄。是系爭如附表編號２股東臨時會所為改選新任
      董事林孜婉、沈聰標及新任監察人乙○○等決議內容，因
      無實際召集股東會之事實，致違反法令及章程而無效。此
      外，同日（97年2月19日）下午2時原告亦未以董事長身份
      召開如附表編號３董事會，且未出席該次董事會，同時訴
      外人沈聰標人在越南，並未回台灣，亦無可能親自出席該
      董事會，是系爭董事會議事錄上記載出席董事林孜婉、沈
      聰標、戊○○云云，並非實在。故系爭如附表編號３董事
      會中討論關於解任經理人沈聰標、乙○○，及改選林孜婉
      為董事長等之決議內容，均為未經開會討論之虛偽決議，
      顯違反法令及章程而無效。
    3.嗣被告於98年4月6日又召開如附表編號４股東臨時會及如
      附表編號５董事會，將原告之總經理職務予以解任，此與
      上開協議書所載原告總經理至少再保留5年之約定有違。
      何況系爭如附表編號４股東臨時會之召集程序雖無不法，
      惟其議事錄內容及決議有如下違背法令及章程之處：
      (1)被告寄發予股東之會議記錄（參原證五）中「八、討論
        事項」及「九、臨時動議」等之記載，與開會時之討論
        及決議內容（參原證四）有天壤之別，且該紀錄上載明
        記錄人為沈聰標，惟其並非當場之紀錄人，當場之實際
        記錄人應為訴外人丁○○、己○○。再者，上開會議記
        錄上係記載出席股東6人，代表股數8,637股，與被告97
        年5月19日送至經濟部中部辦公室之系爭如附表編號４
        股東臨時會之會議記錄中，則記載出席股東5人，代表
        股數7,274股，可知該會議紀錄，其虛偽超出真實甚多
        。
      (2)按公司法第192條之1第7項規定，公司應於股東臨時會2
        5日前，將董事候選人名單及其學歷、經歷、持有股份
        數額與其他相關資料公告。同法第197條第1項前段、第
        3項並分別規定，按董事經選任後，應向主管機關申報
        ，其選任當時所持有之公司股份數額；又董事任期未屆
        滿提前改選者，當選之董事，於就任前轉讓超過選任當
        時所持有之公司股份數額二分之一時，或於股東會開會
        前之停止股票過戶期間內，轉讓持股超過二分之一時，
        其當選失其效力。稽此堪認改選當時未持有被告公司股
        份之人不能被選任（聘任）為董事，董事會亦不能選任
        （聘任）為董事長。今被告於系爭如附表編號４股東臨
        時會之第八項討論事項(1)本公司擬改選董事、監察人案
        中，竟擬對外（即未持有被告公司股份）委聘挺鈞公司
        負責人丙○○擔任被告之董事，又對內無正當理由解任
        原告及經系爭如附表編號２股東臨時會無效決議改選之
        林孜婉等2人之董事，改選任外聘之丙○○及另二位訴
        外人沈聰標、林晏如為董事，同日下午2時又召開系爭
        如附表編號５董事會，選任毫無持股之丙○○為董事長
        。依上開規定，本件被告未於召開臨時股東會前25日公
        告董事候選人相關資料，又選任未持有被告公司股份之
        丙○○為董事及董事長，並選任於亦無持有被告公司股
        份之乙○○為監察人，且被告公司章程並無得對外委聘
        董事、董事長及監察人之規定。
      (3)如上所述，系爭如附表編號５董事會選任無持股之丙○
        ○為董事長後，又依公司法第29條第1項規定，解任原
        告之總經理職務。況被告公司財務會計甲○○任職期間
        頗能盡忠職守，並配合歷次股東會、董事會之決議行事
        ，被告公司竟於該股東臨時會中，遽將甲○○免職，顯
        無正當理由。何況訴外人沈聰標於此次股東臨時會開會
        時，亦未為此項提案，故系爭如附表編號４股東臨時會
        之會議記錄，完全為不實記載。
      (4)綜此，足認系爭如附表編號４股東臨時會所為解任原告
        董事職位，選任丙○○為董事、乙○○為監察人，撤銷
        原告之總經理職務及財務會計甲○○給予免職及其臨時
        動議之其他臨時提案所作成之決議等決議。以及系爭如
        附表編號５董事會改選丙○○為董事長，將原告之總經
        理職務解任，並對外委聘無持有被告股份之林錦柱為總
        經理等之決議內容，均因違背法令及章程而無效。按公
        司法第194條規定，董事會決議，為違反法令或章程之
        行為時，繼續一年以上持有股份之股東，得請求董事會
        停止其行為。被告所召開之系爭如附表編號４股東臨時
        會及系爭如附表編號５董事會所為之決議內容，既均有
        違反法令及章程之情形，原告自得以持有股份一年以上
        股東之身分，請求被告董事會停止依該無效之決議內容
        為執行之行為。又系爭如附表編號５董事會，亦違反公
        司法第204條規定：「董事會之召集，應載明事由，於7
        日前通知各董事及監察人，但有緊急情事時，得隨時召
        集之。」，系爭如附表編號５董事會並無緊急情事，被
        告卻未於開會前7日，列明召集討論之事由，發函通知
        各董事及監察人，依據最高法院97年度台上字第925 號
        判決意旨，董事會決議，顯屬無效。
  (三)如上所述，被告未依合法程序、合法決議選任之董事長丙○
    ○、總經理沈聰標、林晏如及監察人乙○○，渠等大肆進行
    掏空公司之行為，如所收貨款未送交會計入帳，又大量開出
    非有正當名義之費用，向會計請領。且渠等為掏空公司，竟
    將公司原任用之會計甲○○閒置，改外聘訴外人林淑芬為會
    計，渠等有不良企圖，顯而易見等情。
  (四)並聲明：
    1.確認被告於96年10月15日如附表編號１股東臨時會選任沈
      聰標、乙○○為董事，吳文邦為監察人等之決議無效。
    2.確認被告於97年2月19日如附表編號２股東臨時會選任林
      孜婉、沈聰標為董事，乙○○為監察人等之決議及同日如
      附表編號３董事會選任林孜婉為董事長之決議均無效。
    3.確認被告於98年4月6日如附表編號４股東臨時會解任原告
      戊○○之董事，選任丙○○為董事、乙○○為監察人，撤
      銷戊○○總經理職務及財務會計甲○○給予免職，及臨時
      動議其他臨時提案所為之決議等決議及同日如附表編號５
      董事會及選任丙○○為董事長，委聘林錦柱為總經理及將
      戊○○之總經理予以解任等之決議均無效。
    4.被告於98年4月6日成立之董事會應停止其依同日如附表編
      號５董事會決議進行之行為。
二、原告對被告抗辯之陳述：
  (一)按公司法第191條、第172條第2項、第171條、第208條第3項
    等分別定有明文：「股東會決議內容，違反法令或章程者無
    效。」；「股東臨時會之召集，應於10日前通知各股東。」
    ；「股東會除本法另有規定外，由董事會召集之。」；「董
    事長對內為股東會、董事會及常務董事會主席。」。被告於
    96年10月15日、97年2月19日召開系爭如附表編號１、２股
    東會、董事會時，原告均擔任被告之董事兼董事長，惟原告
    並未依上開規定於召開前10日發通知予各股東，亦未擔任該
    兩次股東臨時會之主席主持會議，更未出席該兩次會議，本
    件證人甲○○、己○○、丁○○於當時均已受僱於被告分別
    負責會計或船務等業務，亦於98年6月29日（應係7月24日）
    言詞辯論期日證稱並不知情有上開兩次之會議及依其決議所
    為公司之變更登記，足證上開兩次會議確實沒有召開，只依
    訴外人乙○○、林孜婉等人所偽造之股東臨時會議事錄，向
    經濟部中部辦公室辦理被告公司變更登記。上開兩次會議既
    未召開，其虛偽之決議自屬無效，灼然至明。另被告公司之
    訴訟代理人乙○○雖當庭提出系爭如附表編號２董事會之出
    席簽名單證明原告是親自簽名出席，並稱係以電話通知召集
    云云，然該簽名單是當時公司會計甲○○持空白簽名單交予
    原告簽的，簽名後並未通知原告去主持會議，原告於會前10
    日亦未發函或電話通知股東開會。且乙○○亦坦承未發通知
    ，係以電話通知等情。姑不論原告是否未接獲電話通知開會
    ，若真有電話通知，亦須由身為董事長之原告授意通知，但
    原告並未指示任何人打電話通知，是乙○○之上開陳述，顯
    非實在。
  (二)98年4月6日所召開之系爭如附表編號４股東臨時會，雖有依
    公司法第172條第2項規定於10日前通知各股東，卻未依公司
    法第192條之1第7項規定於25日前將董事候選人名單及其學
    歷、經歷、持有股份數額與其他相關資料公告，其召開程序
    顯已違法。又該次會議係派公司船務之業務員己○○為記錄
    ，己○○又另委託業務助理丁○○協助記錄，且該次會議有
    外聘專業人員到場自會議開始至會議結束，都進行錄音錄影
    ，已據證人甲○○、己○○於同上期日證稱，既然已由公司
    兩位員工負責記錄，復外雇專業人員進行錄音錄影，若劉、
    許二人之記錄有漏失，亦可於事後聽錄音再行補足，又何須
    再請託所有與會股東也加入記錄工作？詎訴外人乙○○、沈
    聰標、庚○○、吳文邦、林孜婉、林晏如等人，欲為渠等偽
    造本件會議記錄內容之事圓謊，竟指使證人己○○、丁○○
    等二人於民、刑事案件庭上作證時，虛偽證稱：所有與會之
    股東均有協助記錄云云。被告於98年6月29日之答辯狀中亦
    謊稱：為節省支出，隨後取消錄影沖洗，當時主記錄沈聰標
    建議每人都協助作筆記，會後彙整成完整記錄，沒有譯文云
    云，此不但有違一般會議之程序，亦與常情相悖。衡情一般
    雇請專業錄影錄音，其費用大多花費在該專業人員長達2小
    時30分之工作時間、錄影錄音之技術及錄影錄音帶等之費用
    ，而錄影、錄音帶之沖洗，應僅是所有花費之一小部分而已
    ，顯無取消沖洗之理由。又因原告未參與，為防杜被質疑會
    議記錄造假，尤無取消沖洗之理由。然乙○○等人自知該次
    會議之記錄造假，不敢提出會議當場之錄影錄音帶及其譯文
    ，即謊稱取消沖洗云云，益徵原告所主張原證五之會議記錄
    內容不實，堪予採信。
  (三)次按公司法第204條明定：「董事會之召集，應載明事由，
    於7日前通知各董事及監察人，但有緊急情事時，得隨時召
    集之。」。惟被告於98年4月6日下午召開如附表編號４股東
    臨時會後，緊接著召開系爭如附表編號５董事會改選訴外人
    丙○○為董事長，並非緊急情事，是應依公司法上開規定7
    日前發通知後，再行召開才符正常程序。參諸最高法院97
    年度台上字第925號民事判決意旨：「董事會為公司之權利
    中樞，為充分確認權力之合法、合理運作，及其決定之內容
    最符合所有董事及股東之權益，應嚴格要求董事會之召集程
    序，決議內容符合法律之規定，如有違反，應認為當然無效
    。」又按董事會除有緊急情事時，得隨時召集之外，董事會
    之召集，應載明事由，於七日前通知各董事及監察人，為公
    司法第204條所明定。查系爭如附表編號５董事會既未依公
    司法第204條規定於7日前通知上訴人，如無緊急情事，依上
    開說明系爭董事會之召集程序違反法律，所為決議無效，足
    認被告98年4月6日之系爭如附表編號５董事會之決議應屬無
    效。
三、被告則略以：
  (一)按原告之訴不合程式或不備其他要件者，法院應以裁定駁回
    。確認法律關係之訴，非原告有即受確認判決之法律上利益
    者，不得提起之；確認證書真偽或為法律關係基礎事實存否
    之訴，亦同。前項確認法律關係基礎事實存否之訴，以原告
    不能提起他訴訟者為限，民事訴訟法第249條第1項第6款、
    第247條第1項及第2項等分別定有明文。所謂「即受確認判
    決之法律上利益」，係指因法律關係、證書真偽或法律關係
    基礎事實之存否不明確，致原告在私法上之地位有受侵害之
    危險，而此項危險得以對被告之確認判決除去者而言。惟「
    股份有限公司股東會之決議」，係因多數股東基於平行與協
    同之意思表示相互合致而成立之法律行為（合同行為），乃
    法律事實之一種，即決議之內容為法律關係發生之原因，並
    非法律關係本身（最高法院71年度臺上字第4013號、85年度
    臺上字第2915號及87年臺上字第2609號等民事判決要旨參照
    ）;另「董事會之決議」（最高法院84年度臺上字第836號民
    事判決要旨參照）及「為董監事或非董監事」（最高法院76
    年度臺上字第2523號民事判決要旨參照）等，亦同。是依前
    揭規定，上開各種法律事實，均認應以原告有「即受確認判
    決之法律上利益」，並「不能提起其他訴訟者」為限，始得
    請求確認。本件原告係以請求確認被告(1)於96年10月15日之
    系爭如附表編號１股東臨時會選任訴外人沈聰標、乙○○為
    董事，吳文邦為監察人之決議；(2)於97年2月19日之系爭如
    附表編號２股東臨時會選任訴外人林孜婉、沈聰標為董事，
    乙○○為監察人之決議；(3)於97年2月19日之系爭如附表編
    號３董事會選任訴外人林孜婉為董事長之決議；(4)於98年4
    月6日之系爭如附表編號４股東臨時會解任原告之董事，選
    任訴外人丙○○、沈聰標、林晏如為董事，乙○○為監察人
    之決議；(5)於98年4月6日之系爭如附表編號５董事會選任訴
    外人丙○○為董事長，委聘林錦柱為總經理及將原告之總經
    理予以解任之決議等項，均為無效。惟「股份有限公司股東
    會之決議」及「董事會之決議」，均為法律事實之一種，已
    如上述。是本件原告之上開請求，自應以有「即受確認判決
    之法律上利益」，並「不能提起他訴訟者」為限，始得為之
    ，本件原告之訴，並未具備民事訴訟法第247條第1項及第2
    項提起確認之訴之要件，而有同法第249條之第1項第6款之
    情形，應予裁定駁回。
  (二)原告復主張被告於系爭如附表編號１股東臨時會，曾以虛偽
    之股東臨時會決議，選任訴外人沈聰標、乙○○為董事，吳
    文邦為監察人，並於96年10月19日向經濟部中部辦公室申請
    變更登記云云。本件被告於95年6月27日及96年10月19日分
    別向經濟部中部辦公室申請為公司變更登記及經理人委任登
    記時，其被告之董事長均為原告，是有關被告於該2次之公
    司變更登記，以及經理人之委任登記等事項，依法均應由原
    告備具申請書，連同應備之文件一份，向經濟部申請登記；
    其如係委託代理人申請者，亦應加具委託書，而由會計師或
    律師代理之。設上開登記應備之文件，例如股東臨時會之議
    事錄，有虛偽不實之處，則原告豈不已涉我國刑法行使偽造
    私文書使公務員登載不實罪?且原告如認上開登記事項有所
    不實，依法亦得於事後申請更正，何以於卸任之後，始舊事
    重提？
  (三)次按公司董事會，設置董事不得少於3人，由股東會就有行
    為能力之人選任之。董事得由股東會之決議。隨時解任。股
    東會於董事任期未屆滿前，經決議改選全體董事者，如未決
    議董事於任期屆滿始為解任，視為提前解任。公司業務之執
    行，除本法或章程規定應由股東會決議之事項外，均應由董
    事會決議行之。董事會未設常務董事者，應由3分之2以上董
    事之出席，及出席董事過半數之同意，互選1人為董事長。
    公司得依章程規定置經理人，其委任、解任及報酬，依下列
    規定定之。……三、股份有限公司應由董事會以董事過半數
    之出席，及出席董事過半數同意之決議行之。依公司法第19
    2條第1項、第199條第1項前段、第199條之1、第202條、第2
    08條第1項及第29條第1項第3款分別定有明文，另依公司法
    不以需具股東身分為選任董事之必要條件（經濟部97年9月8
    日經商字第09702112950號函釋參照）。是依上開規定及函
    釋意旨，被告於96年10月15日之如附表編號１股東臨時會選
    任沈聰標、乙○○為董事，吳文邦為監察人等之決議；於97
    年2月19日如附表編號２股東臨時會選任林孜婉、沈聰標為
    董事，乙○○為監察人之決議；於97年2月19日之如附表編
    號３董事會選任林孜婉為董事長之決議；於98年4月6日如附
    表編號４股東臨時會解任原告之董事，選任丙○○、沈聰標
    、林晏如為董事，乙○○為監察人之決議；於98年4月6日如
    附表編號５董事會選任丙○○為董事長，委聘林錦柱為總經
    理及將原告之總經理予以解任之決議等項，乃合法行使公司
    法所賦與股份有限公司股東會及董事會之職權，並無同法第
    191條所規定:「股東會決議之內容，違反法令或章程者無效
    。」之情形。依此原告請求被告於98年4月6日成立之董事會
    ，選任丙○○為董事長，委聘林錦柱為總經理及將原告之總
    經理予以解任之決議，違反法令或章程，而應停止進行該行
    為，並無理由。至於原告所提出之協議書，其內容係訴外人
    乙○○、沈聰標、林晏如、林孜婉等人與原告間之私下約定
    ，與被告並無直接關連，縱然屬實，依法亦無拘束被告之效
    力，應予辨明。
  (四)被告於96年10月15日系爭如附表編號１股東臨時會決議，除
    選任沈聰標、乙○○為董事，吳文邦為監察人等外；於97年
    2月19日系爭如附表編號２股東臨時會之決議，除選任林孜
    婉、沈聰標為董事，乙○○為監察人外，並各選任原告為董
    事長及董事，且原告均同意就任，此有原告依上開公司之登
    記及認許辦法規定，親自簽名之董事長及董事願任同意書附
    卷可稽。原告何以僅就自己以外之董事及監察人之選任決議
    ，即對於被告公司該二次股東臨時會之部分決議，認為無效
    ，而對於自已本身當選為董事之部分決議，則不認為無效，
    此種分割認定，是否可行?有待商榷。至其對於在被告97年2
    月19日如附表編號３董事會之出席簽到簿上之簽名乙節，一
    則詭稱該簽名單是當時公司會計甲○○持空自簽名單交予伊
    簽的云云；一則又認為甲○○任職期間頗能盡忠職守，並配
    合歷次股東會、董事會之決議行事，被告遽將其免職，顯無
    正當理由，反差之大，令人玩味等語，資為抗辯。並聲明：
    原告之訴駁回。
貳、兩造經本院爭點整理並簡化爭點如下，其中不爭執事項，並
    為本院採為判決之基礎：
一、不爭執事項：
  (一)被告確分別於96年10月19日、97年3月11日、98年4月22日等
    三次辦理公司之變更登記。
  (二)96年10月19日之公司變更登記係為改選沈聰標、乙○○為董
    事，吳文邦為監察人之變更登記。
  (三)97年3月11日之公司變更登記係為改選林孜婉為董事，並改
    選林孜婉為董事長、乙○○為監察人之變更登記。
  (四)98年4月22日之公司變更登記係為改選丙○○、林晏如為董
    事，並改選丙○○為董事長等之變更登記。
  (五)98年4月6日有發通知召開臨時股東會之事實。
二、爭執事項：
  (一)96年10月15日如附表編號１股東臨時會之決議內容是否有無
    效之理由？
  (二)97年2月19日之如附表編號２股東臨時會及同日下午召開之
    如附表編號３董事會等之決議內容是否有無效之理由？
  (三)98年4月6日之如附表編號４股東臨時會及同日下午召開之如
    附表編號５董事會之決議內容是否有無效之理由？原告請求
    被告於98年4月6日成立之董事會應停止其依同日如附表編號
    ５董事會決議進行之行為，是否有理？
參、得心證之理由：
一、按確認之訴非原告有即受確認判決之法律上利益者，不得提
    起。所謂即受確認判決之法律上利益，係指法律關係之存否
    不明確，原告主觀上認其在法律上之地位有不安之狀態存在
    ，且此種不安之狀態，能以確認判決將之除去者而言，若縱
    經法院判決確認，亦不能除去其不安之狀態者，即難認有受
    確認判決之法律上利益，有最高法院52年台上字第1240號判
    例可參，本件原告主張其執行公司業務之職權，遭被告以不
    法手段免除，但為被告所否認，是原告提起本件訴訟自有確
    認利益，合先敘明。
二、本件原告主張系爭如附表所示１至５之股東臨時會及董事會
    有決議無效之情，此為被告所否認，並以前揭辯詞置辯。經
    查：
  (一)系爭如附表編號１股東臨時會（96年10月15日）部分：
    1.雖原告主張：伊當時是被告之董事兼董事長，但原告並未
      依公司法第172條第2項規定於10日前發通知召集該次股東
      臨時會，亦未主持該次之股東臨時會，既無會議，自無製
      作上開決議之議事錄可言，證人甲○○、己○○等二人於
      本院98年7月24日庭審時均證稱渠等並不知情有本次會議
      等語，況本次股東會議既然順延至10月22日，已確認10月
      15日並未開會，既未開會決議改選董事及監察人，卻於同
      月19日（順延至同月22日開會前3天）向經濟部中部辦公
      室提出公司變更登記，則其提出於經濟部中部辦公室欲申
      請公司變更登記之議事錄自屬偽造，依公司法第191條規
      定為無效云云，此為被告所否認。
    2.然查，本件該次股東臨時會係由原告通知召集，至96年10
      月12日通知原訂96年10月15日股東臨時會延期之通知，因
      股東乙○○、沈聰標等人未合法通知，因而未改期召開，
      仍依原期日召開等情，有被告提出之該96年9月19日通知
      書、掛號函件執據、96年10月12日通知及信封、會議紀錄
      等為證（即被告98年9月28日民事爭點整理狀證物1、2、3
      所示），是原告僅以該次股東臨時會已改期至96年10月22
      日之通知書即謂本次系爭股東臨時會未曾召開云云，即嫌
      速斷。再查，證人甲○○、己○○於本院證稱內容如下：
      （參看本院98年7月24日言詞辯論筆錄所載）證人甲○○
      證稱：「伊負責會計工作，未曾參與股東會或董事會。」
      、「我只知道98年2月25日以後的會議是在潭子鄉○○路○
      段7號公司裡面召開，我在該處的二樓工作，開會在3 樓
      。公司有裝設攝影機，我們在辦公室可以看到開會的情形
      。之前之相關會議，伊並不知道是否有召開，伊不清楚會
      議內容。」等語；證人己○○證稱：「（原告訴訟代理人
      問：公司變更登記三次，是否知悉？）證人答：不知道。
      我不是主辦的人，我在公司先後擔任採購、船務等職。公
      司有無召開股東臨時會或是董事會我都不清楚。」等語，
      可見證人甲○○、己○○僅於本院證稱：渠等不知有無召
      開本次系爭股東臨時會等情，據此尚不足以資為原告有利
      之認定（原告主張此部分證人證詞部分，亦適用後述系爭
      如附表所示編號２、３之系爭股東臨時會及董事會，故其
      後得心證理由之論述，亦一併援用本院上開見解，不再贅
      述）。又依該股東臨時會議事錄記載：決議董事戊○○（
      當選權數8030）、沈聰標（當選權數7730）、乙○○（當
      選權數7430）。吳文邦（當選權數7730）為監察人。任期
      自即日起3年等情，並有主席即原告及記錄人乙○○之蓋
      章，又同日之董事會亦選任原告為董事長，原告並親簽董
      事長願任同意書（自96年10月15日起至99年10月15日止）
      ，抑有進者，原告甚至曾於96年10月19日以被告之董事長
      身份為被告向主管機關申請變更登記，有被告公司變更登
      記申請書為證等情，凡此均於經濟部中部辦公室所管理被
      告公司（第00000000號）案卷中可稽。
    3.按公司之登記或認許，應由代表公司之負責人備具申請書
      ，連同應備之文件一份，向中央主管機關申請；由代理人
      申請時，應加具委託書；第一項代理人，以會計師、律師
      為限；且股份有限公司之董事、董事長及監察人願任同意
      書，應親自簽名，並檢送正本憑辨，此於公司法第387條
      第1項、第3項，及公司之登記及認許辦法第16條第5項（
      應為第4項）分別有明文規定。查被告於95年6月27日及96
      年10月19日，向經濟部中部辦公室申請為公司變更登記及
      經理人委任登記時，其被告之董事長均為原告，是有關被
      告於該二次之公司變更登記，以及經理人之委任登記等事
      項，依法均應由原告備具申請書，連同應備之文件一份，
      向經濟部申請登記；其如係委託代理人申請者，亦應加具
      委託書，而由會計師或律師代理之。設上開登記應備之文
      件，例如股東臨時會之議事錄，有虛偽不實之處，則原告
      豈不已涉我國刑法使公務員登載不實之罪嫌?且原告如認
      上開登記事項有所不實，依法亦得於事後申請更正，何以
      於卸任之後，始提起本件訴訟，徒惹爭議？原告此舉無非
      係因被告之乙○○等人將原告之總經理予以解任，此與原
      協議書（原證9參看）約定有違所致，原告徒以被告內部
      之人事傾軋，即率爾推翻其於被告之負責人期間內依法向
      主管機關申請變更登記之合法程序，甚而主張自己亦有上
      揭偽造文書之不法情弊（參酌最高法院56年台上字第2232
      號判例之意旨），顯然有權利濫用之嫌，亦與誠信原則有
      悖，於法已有未合，更何況，臺灣臺中地檢署檢察官亦曾
      調查此部分是否涉嫌偽造文書等罪行，亦認定罪嫌不足，
      而為不起訴處分，經原告提起再議，亦經臺灣高等法院臺
      中分院檢察署駁回再議確定等情，亦有該不起訴處分書及
      處分書在卷可資佐參，是原告之主張，實屬權利濫用並悖
      於誠信原則，而非可採信。
    4.至於原告主張：本次系爭股東臨時會並未依公司法第192
      條之1第7項規定於25日前將董事候選人名單及其學經歷、
      持有股份數額與其他相關資料公告云云，然查，按公司法
      第192條之1所定之董事選舉，係為公開發行股票公司且採
      候選人提名制度者，始適用之。本件被告公司並非公開發
      行股票公司，此為兩造所不爭，亦未採用候選人提名制，
      自無該條之適用。是被告公司僅須依同法第192條第1項規
      定，由股東會就有行為能力之人選任即可，其召集程序難
      認有未合法之情，是原告此部分主張亦不可採。（原告此
      部分之主張，亦一併適用於後列系爭如附表編號２、４之
      股東臨時會，基於同一理由，本院認為不足採憑，不再贅
      述）
  (二)系爭如附表編號２股東臨時會（97年2月19日）部分：
    1.雖原告主張：伊當時是被告之董事兼董事長，但原告並未
      以董事會名義於開會10天前發通知召開股東臨時會，更未
      擔任主席主持系爭股東會會議。換言之，被告實無召集該
      系爭股東會，尤無出席股東4人之事實，及改選董事、監
      察人之討論事項，也無改選訴外人林孜婉、沈聰標為新任
      董事、乙○○為新任監察人之決議。訴外人乙○○、林孜
      婉竟盜蓋原告之印章，製作虛偽不實之系爭股東會議事錄
      ，因無實際召集股東會之事實，致違反法令及章程而無效
      云云，此為被告所否認。
    2.然查，本次系爭股東臨時會係由原告召集，並作為改選董
      、監事之決議，並有被告提出之議事錄為證（即被告98年
      9月28日民事爭點整理狀證物4所示），又依該股東臨時會
      議事錄顯示：選任董事林孜婉（當選權數8050）、沈聰標
      （當選權數6460）、原告（當選權數3229）為董事、乙○
      ○為新任監察人（當選權數5913）等情，亦有主席即原告
      、記錄乙○○之簽章附卷可考，復參酌接續於同日召開如
      附表編號３董事會（詳如後述），不僅董事會議事錄內原
      告亦於出席簽到簿上親自簽名，原告亦親簽董事願任同意
      書（自97年2月19日起至100年2月18日止），原告更以原
      任董事長、新任董事長林孜婉聯名以被告名義為變更登記
      申請書等情亦有上開經濟部中部辦公室所管關於被告公司
      案卷中附卷可參，基於同前理由（得心證理由欄二、(一)、
      3.所載），原告之主張為不可採。
  (三)系爭如附表編號３董事會（97年2月19日）部分：
    1.原告主張：本次系爭董事會並未依公司法第204條之規定
      ，發通知於各董事及監察人，召集程序已違法，雖該法條
      規定有緊急情事時，得隨時召集之但書。但本次董事會之
      改選林孜婉為董事長（將原告之董事長解任）並非緊急情
      事，無不能於7天前發通知再進行開會之情形，且原告亦
      未以董事長身份召開董事會，且未出席該次董事會，同時
      訴外人沈聰標人在越南，並未回台灣，亦無可能親自出席
      該董事會，是系爭董事會議事錄上記載出席董事林孜婉、
      沈聰標、戊○○云云，並非實在。故系爭董事會中討論關
      於解任經理人沈聰標、乙○○，及改選林孜婉為董事長等
      之決議內容，均為未經開會討論之虛偽決議，顯違反法令
      及章程而無效云云，此為被告所否認。
    2.然查，依本次系爭董事會議事錄顯示：選任董事長林孜婉
      ，此有主席林孜婉、記錄乙○○之蓋章，而原告亦於出席
      簽到簿上親自簽名，即原告亦自認該簽名係真正，有本院
      98年6月3日言詞辯論筆錄在卷可稽（詳看該筆錄第2頁所
      載，被告98年6月3日答辯狀附件2），原告陳稱：伊係事
      後再於空白表格內簽名云云，委無可採。又原告亦親簽董
      事願任同意書（自97年2月19日起至100年2月18日止），
      再者，訴外人沈聰標於斯時人在台灣等情，有被告提出之
      出入境證明為證，原告對此並未爭執，堪予採信，事後原
      告更以原任董事長、新任董事長林孜婉聯名以被告名義為
      變更登記申請書等情，已見前述，則基於同前理由（得心
      證理由欄二、(一)、3.所載），應認原告之主張，要無可採
      。
    3.又依公司法第204條之規定，董事會之召集，原則上固應
      於7日前通知，惟其但書規定，有緊急情事，仍得隨時召
      集之。查本次系爭董事會之召開，係因董事全面改選，原
      有董事（含董事長）全面解任，即時改選董事長以銜接被
      告公司業務，被告主張此屬緊急情事，得隨時召開，不受
      公司法第204條前段規定之限制，亦與情理無違。況且，
      縱董事會之召集程序違法，亦僅屬得撤銷之情形，是原告
      主張：本次系爭董事會違反召集程序，其決議應屬無效云
      云，尚不可採。
  (四)系爭如附表編號４股東臨時會（98年4月6日）部分：
    1.原告主張：本次系爭股東臨時會之召集固無不法，惟其議
      事錄內容及決議有如下違背法令及章程之處：(1)被告寄發
      予股東之會議記錄（參原證五）中「八、討論事項」及「
      九、臨時動議」等之記載，與開會時之討論及決議內容（
      參原證四）有天壤之別，且該紀錄上載明記錄人為沈聰標
      ，惟其並非當場之紀錄人，當場之實際記錄人應為訴外人
      丁○○、己○○。(2)上開會議記錄上係記載出席股東6人
      ，代表股數8,637股，與被告97年5月19日送至經濟部中部
      辦公室之系爭股東會3之會議記錄中，則記載出席股東5人
      ，代表股數7,274股，可知該會議紀錄，其虛偽超出真實
      甚多。(3)被告於系爭股東會3之第八項討論事項：「本公
      司擬改選董事、監察人案中，竟擬對外（即未持有被告公
      司股份）委聘挺鈞公司負責人丙○○先生擔任被告公司之
      董事，又對內無正當理由解任原告及經系爭如附表編號２
      股東臨時會無效決議改選之林孜婉等二人之董事，改選任
      外聘之丙○○及另二位訴外人沈聰標、林晏如為董事。(4)
      被告公司財務會計甲○○任職期間頗能盡忠職守，並配合
      歷次股東會、董事會之決議行事，被告竟於該股東臨時會
      中，遽將甲○○免職，顯無正當理由。何況訴外人沈聰標
      於此次股東臨時會開會時，亦未為此項提案，故本次系爭
      股東臨時會之會議記錄，完全為不實記載，故其會議之決
      議無效云云，此為被告所否認。
    2.經查：
      (1)原告自認本次系爭股東臨時會之召集並無不法，其有收
        受被告之開會通知等情，亦有被告提出之開會通知、存
        證信函、律師函文等件（即被告答辯狀附件3至6所示之
        證物）為證，自堪信為真實。
      (2)雖原告主張：伊以二份議事錄（原證4、5）之不同，而
        質疑本次系爭系爭股東臨時會決議無效云云，然查，原
        證4之議事錄係由證人己○○與丁○○共同紀錄，較為
        簡略，僅就相關決議事項為記載，其原因事實則較少記
        載，惟本院衡情，於會議中大多由相關人員對於原因事
        實多加詳述，以供討論，並做成決議，而記錄者，通常
        未曾與聞或參與原因事實之過程，若強令其鉅細靡遺之
        詳細記載，誠屬難能，故往往僅能記其概要，此觀之證
        人己○○於本院證稱：「（原告訴訟代理人問：98年4
        月6日股東臨時會，你有無受聘擔任何職？）證人己○
        ○答：他們請我擔任會議紀錄，我因為沒有做過紀錄，
        請丁○○幫忙，但林孜婉、沈聰標、林宴如、庚○○他
        們自己也都有紀錄，乙○○當時有在場。」、「（原告
        訴訟代理人問：〈請求提示原證四股東臨時會會議紀錄
        予證人閱覽，經法官當庭提示〉，是否係你與丁○○共
        同紀錄？）證人答：這份是我與丁○○共同紀錄，且是
        我打好的，但是會議中有很多股東的爭執，我不瞭解，
        也無法完整紀錄到裡面。」、「（原告訴訟代理人問：
        〈請求提示原證四、五股東臨時會會議紀錄予證人閱覽
        ，經法官當庭提示〉，很多人的提案，為何都沒有紀錄
        ？證人答：同前所述。」、「（被告訴訟代理人問：你
        剛表示，除了你與丁○○紀錄外，還有其他人紀錄？）
        證人答：會議一開始，他們也有請沈聰標，林宴如、林
        孜婉一同紀錄再彙整，最後的紀錄是沈聰標彙整。」等
        語；證人丁○○於本院證稱：「（原告訴訟代理人問：
        98年4月6日股東臨時會，你有被派擔任何職？）證人答
        ：本來我是沒有被分配工作，我是幫己○○的忙，一起
        做紀錄的工作。」、「（原告訴訟代理人問：〈請求提
        示原證四股東臨時會會議紀錄予證人閱覽，經法官當庭
        提示〉，是否為你當場紀錄內容？）證人答：我們是用
        手寫，由己○○電腦打字。」、「（原告訴訟代理人問
        ：此會議紀錄，是否為股東會從頭到尾的紀錄？證人答
        ：對。」、「（原告訴訟代理人問：〈請求提示原證五
        股東臨時會會議紀錄予證人閱覽，經法官當庭提示〉，
        臨時動議提案人有7人，而你們只有紀錄林監察人提出
        ？）證人丁○○答：因為來不及紀錄。」、「（原告訴
        訟代理人問：你在會議中，是否有聽到其他人相關的提
        案？）證人丁○○答：是有講到這些事情，至於是否在
        臨時動議中提出或由何人提出，我不記得。」、「（被
        告訴訟代理人問：原證四的會議紀錄，你有無依照所有
        的發言逐一記載？）證人答：沒有。」等情即足明瞭（
        詳本院98年7月24日言詞辯論筆錄所載）。而原證5由沈
        聰標彙整之記錄較為詳細，其內容亦不出於原證4之簡
        要記載之範圍，而較多著墨者，係在於原因事實有較多
        之描述記實，亦難認有何失當或失真之處。是原告此部
        分之主張亦不足取。至於原告主張：依原證5顯示：出
        席股東6人，代表股數8637股，而經濟部中部辦公室案
        卷資料：出席5人，股數7274股，二者不符云云，此申
        請登記之資料縱有不符，仍應以原議事錄為準，是原告
        此部分之主張，亦不可採。
      (3)依該次系爭股東臨時會議決議選任丙○○（當選權數72
        74）、沈聰標（當選權數7274）、林晏如（當選權數72
        74）為董事、乙○○為新任監察人（當選權數7274），
        有該議事錄在卷可憑，核其會議決議事項其內容除上開
        選任人事外，並對原告及會計甲○○等人涉嫌不法情事
        予以追究（此亦有臺灣臺中地方法院檢察署檢察官98年
        度偵字第20329、20844、28294號、99年度偵字第4541
        號聲請簡易判決處刑書附卷可參），並未超出其經營許
        可範圍，亦無違反法令或章程之情事，至於選任非股東
        之丙○○為董事係依公司法第192條第1項規定而為，被
        告既非採候選人提名制之公開發行股票之公司，已見前
        述，自無須自股東中選任，僅須依公司法第112條第1項
        規定，自有行為能力之人選任即可，且依該條90年修正
        理由謂：「…故董事不以具有股東身分為必要，…」即
        明，是被告選任丙○○為董事，亦未違法，即原告亦自
        承：選任丙○○於法雖無不合，然並非適當等語（參看
        本院98年6月3日筆錄第3頁），是原告主張本次系爭股
        東臨時會決議無效云云，委無足採。
  (五)系爭如附表編號５董事會（98年4月6日）部分：
    1.原告主張：本次系爭董事會，並無緊急情事，被告卻未於
      開會前7日，列明召集討論之事由，發函通知各董事及監
      察人，董事會決議顯屬無效云云，此為被告所否認。
    2.經查：本次系爭董事會，有與會人員簽到簿及被告向主管
      機關申請變更登記之變更登申請書附於上開經濟部中部辦
      公室所管理被告公司之案卷中可稽，且承前理由，本次董
      事會係因董事全面改選，為謀銜接公司業務，且因時任總
      經理之原告未到職已逾2個月，實屬緊急情事，其召集縱
      未於7日前通知，亦屬公司法第204條但書所定之緊急情事
      ，而得隨時召開。而該董事會互選丙○○為董事長部分，
      亦依公司法第208條規定而為，並未違法。是原告此部分
      之主張亦非可取。
  (六)系爭如附表編號５董事會（98年4月6日）既無原告主張有無
    效之情形，則原告請求被告於98年4月6日成立之董事會應停
    止其依同日如附表編號５董事會決議進行之行為，亦屬無理
    。
三、綜上所述，原告主張系爭如附表所示１至5之股東臨時會、
    董事會之決議具有無效之情形，被告於98年4月6日成立之董
    事會應停止其依同日如附表編號５董事會決議進行之行為云
    云，均非可採，是本件原告之訴，要無理由，應予駁回。
四、本件事證已臻明確，兩造其餘攻擊防禦方法及舉證，核於判
    決結果無影響，爰不一一論述，附此敘明。
五、訴訟費用之負擔：民事訴訟法第78條。
中    華    民    國    99    年    8     月    17    日
                  民事第四庭    法  官  張國華
正本係照原本作成。
如對本判決上訴，須於判決送達後20日內向本院提出上訴狀。如
委任律師提起上訴者，應一併繳納上訴審裁判費。
中    華    民    國    99    年    8     月    17    日
                                書記官  王麗麗
附表：系爭股東臨時會、董事會一覽表：
編號 日期          會議名稱     決議內容事項
１   96年10月15日  股東臨時會   決議選任訴外人沈聰標、林
                                再欽為董事，吳文邦為監察
                                人。
２   97年2月19日   股東臨時會   選任董事林孜婉（當選權數
                                8050）、沈聰標（當選權數
                                6460）、原告（當選權數32
                                29）為董事、乙○○為新任
                                監察人（當選權數5913）。
３   同上日        董事會       選任董事長林孜婉。
４   98年4月6日    股東臨時會   決議選任丙○○（當選權數
                                7274）、沈聰標（當選權數
                                7274）、林晏如（當選權數
                                7274）為董事、乙○○為新
                                任監察人（當選權數7274）
５   同上日        董事會       選任丙○○為董事長

司法院資訊處製作；財團法人民間司法改革基金會備份。
